臺灣嘉義地方法院民事判決　96年度小上字第14號
上　訴　人　甲○○
　　　　　　　　　　　　94九樓1
被上訴人　　遠東國際商業銀行股份有限公司
　　　　　　　　　　　　樓
法定代理人　丙○○
訴訟代理人　乙○○
　　　　　　　　　　　　號
　　　　　　　　　　　　號
上列當事人間請求清償借款事件，上訴人對於中華民國九十六年
一月二十四日本院嘉義簡易庭九十五年度嘉小字第一九六四號判
決提起上訴，本院判決如下：
    主      文
上訴駁回。
第二審訴訟費用新台幣壹仟伍佰元由上訴人負擔。
    理      由
壹、程序方面：
    按對於小額程序之第一審判，得上訴或抗告於管轄之地方法
    院，其審判以合議行之，對於前項第一審裁判之上訴或抗告
    ，非以其違法令為理由，不得為之，民事訴訟法第436條之
    24定有明文；復依同法第436條之32規定，第468條、第469
    條第1款至第5款於小額事件之上訴程序準用之，而依同法第
    46 8條規定，判決不適用法規或適用不當者，為違背法令，
    判決有同法第469條所列各款情形之一者，為當然違背法令
    。另按同法第436條之25規定，上訴狀內應記載上訴理由，
    表明下列各款事項：(一)原判決違背之法令及其具體內容；
    (二)依訴訟資料可認為原判決有違法令之具體事實，是提起
    小額程序第二審上訴，如依民事訴訟法第468條規定，以原
    判決有不適用法規或適用法規不當為上訴理由時，其上訴狀
    或理由書應有具體之指摘，並揭示該法規之條項或其內容，
    若係成文法以外之法則，應揭示該法則之旨趣，倘為司法院
    解釋、或本院之判例，則應揭示該判解之字號或其內容，如
    依民事訴訟法第469條所列各款事由為提起上訴者，其上訴
    狀或理由書，應揭示合於該款之事實，上訴狀或理由書如未
    依此項方法表明，即難認為巳對第一審判決之違背法令有具
    體指摘，其上訴自難認為合法（最高法院71年台上字第314
    號判例可資參照）。因之，對於小額程序之第一審判決上訴
    ，非主張原判決違背法令以為上訴理由，即屬不應准許，自
    應認為不合法而駁回之。
貳、實體方面：
一、被上訴人起訴主張：上訴人向被上訴人申請信用分期貸款新
    臺幣（下同）47,976元，約定借款期限共24期，按月攤還本
    息，逾期繳納者，即喪失分期償還之利益，被上訴人並得請
    求清償所有之債務。上訴人屆期未依約清償，尚積欠被上訴
    人35,982元及違約金，屢經催討無效，爰依據消費借貸之法
    律關係，請求上訴人給付被上訴人35,982元及自95年6月16
    日起至清償日止，按年息百分之18點25計算之違約金等語。
二、上訴意旨略以：
（一）被上訴人涉嫌推卸委任山基公司暨與其合作之責任及濫用
      契約自由設計之貸款申請書對具狀人提起訴訟，嚴重損害
      具狀人之權益，除依民法第92條之規定撤銷契約，及依民
      法第247條之1規定主張契約無效外，並據此聲請鈞院依民
      法第300條、第301條確定被上訴人與山基公司之債權讓與
      效力與債務承擔責任。
（二）被上訴人提出之明細無法證明其有依約實際撥款於山基電
      信之事實；被上訴人之撥款方式並非直接撥給消費者，按
      許多法庭掌握之資料顯示，被上訴人乃是依照與山基公司
      之合作協議，以消費者所貸實際金額扣掉14﹪以後，直接
      匯給山基公司，故債權之取得並非直接來自消費者，而是
      以低於其他實際須給消費者14﹪之金額直接向山基公司購
      得，按被上訴人對山基之實際撥款明細，違反其與消費者
      之貸款約定第四點，故上訴人依法有權主張契約無效。
（三）山基電信負責人辯稱由於週轉不靈而停業，肇因於與其合
      作之某家銀行未依法撥款所致，其巧立名目而未撥付之總
      金額達新台幣兩千多萬元，若證據確鑿，則銀行便觸犯民
      法第205條、第206條、第71條等規定；並主張民法第148
      條聲請被上訴人提供上訴人所簽署之貸款申請書正本以供
      上訴人實際核對，並提出銀行當時與上訴人對話之錄音，
      與及實際經山基公司確認之合作協議書、匯款數額明細及
      匯款依據，作為釐清事實之書證資料。
（四）原審以個人心證無此必要為由，忽略前述事實，容許銀行
      不必提出以上書證資料，該承審法官已經違反民事訴訟法
      第282條之1妨礙上訴人證據使用時之權利。且原審法官明
      知三方均具有合約約束，且合約由被上訴人擬定，卻只認
      定對被上訴人有利之文字，其選擇性辦案，顯然已是任作
      主張之違法。
（五）原審認同被上訴人主張與山基合作協議書肆之四誠信原則
      條文，只有在被上訴人與山基間發生契約效力，消費者不
      得在兩造間之契約關係上援引該契約而對抗被上訴人，承
      審法官對於該協議書之條文，其發生拘束力之期間究係在
      山基停業前或停業後，亦或是何種狀況下才生效果，依其
      判決根本為毫無拘束力之玩法認定，按論理及經驗法則，
      被上訴人便有涉嫌詐欺之虛偽行為。被上訴人明顯違法濫
      用契約自由將一切風險轉嫁給消費者，原審法官強調本案
      對消費者沒有任何不公，拋棄一方契約條文另以不利於消
      費者之自由心證，顯然就是違法之選擇性辦案。
（六）被上訴人主張債權相對性關係排除責任，然事實為上訴人
      與山基公司簽約後，是山基公司代上訴人向銀行申請信用
      貸款，而銀行更是依其與山基公司之合約扣除利潤後再直
      接將錢匯給山基，三者明明存有相關連之契約金錢、物資
      來往之關係，屬於三角聯立之相對性契約，原審拋棄誠信
      原則與公平原則之判決，已明顯誤用法律。
（七）原審法官未考量消費者是否均有能力在短時間內閱讀條約
      之能力，而下判決，明顯違反社會之倫理與事實經驗法則
      ，亦顯有任作主張之違法情形。上訴人不服，提起上訴，
      並聲明：請求原判決對上訴人不利部份廢棄。駁回被上訴
      人一審之訴。聲請本案及前審一切訴訟費用，均由相對人
      負擔。
參、法院之判斷：
一、按企業經營者在定型化契約所用之條款，應本於平等互惠之
    原則。定型化契約中之條款違反誠信原則，對消費者顯失公
    平者，無效。定型化契約中之條款有下列情形之一者，推定
    其顯失公平：一、違反平等互惠原則者。二、條款與其所排
    除不予適用之任意規定之立法意旨顯相矛盾者。三、契約之
    主要權利或義務，因受條款之限制，致契約之目的難以達成
    者。消費者保護法第11條第1項、第12條定有明文。查本件
    兩造所訂立分期付款申請書（含背面之分期付款契約書），
    係被上訴人為與不特定多數申請分期付款之消費者訂立同
    類契約之用，所提出預先擬定之契約條款，固屬定型化契約
    條款及定型化契約。惟按所謂定型化契約應受衡平原則限制
    ，係指締約之一方之契約條款已預先擬定，他方僅能依該條
    款訂立契約，否則，即受不締約之不利益，始應適用衡平原
    則之法理，以排除不公平之「單方利益條款」，避免居於經
    濟弱勢之一方無締約之可能，而忍受不締約之不利益，是縱
    他方接受該條款而締約，亦應認違反衡平原則而無效，俾符
    平等互惠原則（最高法院93年度台上字第710號判決要旨參
    照）。故定型化契約乃指當事人一方預定用於同類契約之條
    款而訂定之契約，而該契約條款若有加重他方當事人責任之
    條款，因違反誠信原則，顯失公平而無效時，乃以契約當事
    人之一方於訂約當時，處於無從選擇締約對象或無拒絕締約
    餘地之情況，而簽訂顯然不利於己之約定為其要件。本件上
    訴人申請貸款之目的乃係購買山基公司之商品及服務，上訴
    人在購買前揭商品及服務時，當係考慮該商品及服務之價格
    及己身之需求後，始向山基公司購買，至於給付買賣價金之
    方式，倘上訴人認為向被上訴人貸款之上開分期付款契約對
    上訴人顯失公平，自可不向被上訴人申請貸款，亦可以選擇
    向誠泰銀行、花旗等銀行申請貸款，故上訴人實非無從選擇
    而僅能與被上訴人訂立分期付款契約，且兩造間之消費借貸
    契約雖約定「申請人了解並同意申請人與山基公司如有任何
    債權債務糾紛或其他法律上之責任，概與遠銀無關。．．．
    申請人瞭解並同意遠銀於核准本貸款後，將貸款金額一次直
    接撥入申請人指定受款廠商所指定之帳戶，與申請人以現金
    向申請人指定受款廠商一次直接給付商品或服務之價金相同
    。因此如商品或服務發生任何爭議、有瑕疵或申請人指定受
    款廠商不履行債務或停止提供商品或服務，申請人應向申請
    人指定受款廠商主張權利，並不得以此作為拒繳任何應付貸
    款款項之抗辯。」，此一約定乃強調重申兩造契約之獨立性
    ，兩造間之消費借貸契約與上訴人與山基公司間之電信服務
    商品買賣契約無關，核與民法契約相對性之基本原則相符，
    上訴人自不得以對抗山基公司之事由對抗被上訴人。且被上
    訴人既已依兩造之消費借貸契約約定將上訴人所欲借貸之款
    項轉帳進入山基公司之帳戶，上訴人即應依約按期償付款項
    ，兩造間之給付與對待給付並無不相當之情形，自無違反民
    法第247條之1所定顯失公平之情形；又上訴人主張上訴人遭
    追索而受通知，上訴人所得對抗山基公司之事由，均可以對
    抗被上訴人，民法第299條第1項定有明文，而借貸契約第四
    條第一、二款之約定，等同要求上訴人預先拋棄抗辯權，依
    民法第247條之1第3款規定，此種定式契約無效，原審判決
    沒有適用民法第299條第1項及同法第247條之1第3款，而以
    債權契約相對性，獨立性為判斷之基礎，顯然有不適用法規
    之違法等語。惟查，電信服務商品之買賣契約當事人為上訴
    人與山基公司（基礎原因關係），而本件分期付款契約之
    當事人則為兩造（給付關係），基於債權契約相對性之法理
    ，上訴人僅能就個別契約關係之約定，對各契約當事人為主
    張。原則上，不得執基礎原因關係所生之抗辯事由，對抗給
    付關係之當事人。被上訴人於分期付款申請書之「申請人聲
    明書」欄第四條第一項載明：「申請人了解並同意申請人與
    山基公司如有任何債權債務糾紛或其他法律上之責任，概與
    遠銀無關。．．．申請人瞭解並同意遠銀於核准本貸款後，
    將貸款金額一次直接撥入申請人指定受款廠商所指定之帳戶
    ，與申請人以現金向申請人指定受款廠商一次直接給付商品
    或服務之價金相同。因此如商品或服務發生任何爭議、有瑕
    疵或申請人指定受款廠商不履行債務或停止提供商品或服務
    ，申請人應向申請人指定受款廠商主張權利，並不得以此作
    為拒繳任何應付貸款款項之抗辯。」僅係基於上開理由明文
    重申而已，縱使未有該約款明文約定，上訴人亦不得持其與
    山基公司間買賣契約之抗辯事由，對抗非買賣契約當事人之
    被上訴人。
二、上訴人所簽署之小額信用貸款申請書上之申請人聲明書第二
    條記載：「申請人茲此聲明並確認已審閱本小額信用貸款申
    請書暨契約書（下稱貸款契約書）各條款內容至少五日以上
    且於完全瞭解並同意各項約定後始簽名或蓋章。」等語，亦
    有該申請書在卷可按，足認被上訴人已提供五日以上審閱期
    間供上訴人審閱全部條款內容，上訴人空言抗辯上訴人無能
    力在短時間內閱讀條約之能力云云，並未舉證證實，自不足
    取。
三、上訴人以原審判決未適用民法第369條之規定，不論山基公
    司與上訴人間之法律關係是買賣或承攬，有適用買賣瑕疵擔
    保及準用之規定，如此上訴人對於山基公司就有同時履行抗
    辯，原審判決並未適用同時履行抗辯之法律規定，僅以債權
    獨立性一語蓋過，有判決不適用上開法條之違法云云。惟查
    電信服務商品之買賣契約當事人為上訴人與山基公司（基礎
    原因關係），而本件分期付款契約之當事人則為兩造（給付
    關係），基於債權契約相對性之法理，上訴人僅能就個別契
    約關係之約定，對各契約當事人為主張，原則上，不得執基
    礎原因關係所生之抗辯事由，對抗給付關係之當事人，業如
    前述，故上訴人自不得對被上訴人主張同時履行抗辯。
四、按當事人於小額訴訟之第二審程序不得提出新攻擊或防禦方
    法，民事訴訟法第436條之28亦有明文。上訴人於上訴後抗
    辯系爭契約違反民法第92條、第247條之1、銀行違反民法第
    205、206、71條規定等語，核屬新攻擊防禦方法，揆諸上開
    規定，本院無庸審酌，附此敘明。
五、本件事證已臻明確，兩造其餘攻擊防禦方法，經審酌結果亦
    不影響本判決之結果，爰不以一一論述，附此敘明。
六、據上論結，本件上訴為無理由，依民事訴訟法第436條之32
    第1項、第2項、第449條第1項、第78條、第436條之19第1項
    、第436條第2項，判決如主文。
中　　華　　民　　國　　96　　年　　7 　　月　　11　　日
                  民事庭審判長法  官  林世芬
                              法  官  康存貞
                              法  官  柯月美
以上正本係照原本作成
本件不得上訴
中　　華　　民　　國　　96　　年　　7 　　月　　11　　日
                              書記官　孫靜芳
